【裁判字號】    95,上訴,1481
【裁判日期】    951031
【裁判案由】    強盜
【裁判全文】
臺灣高等法院高雄分院刑事判決        95年度上訴字第1481號
上  訴  人  臺灣屏東地方法院檢察署檢察官
被      告  丁○○
                    現於臺灣屏東監獄竹田分監
指定辯護人  本院公設辯護人    李佩娟
上列上訴人因被告強盜案件，不服臺灣屏東地方法院94年度訴字
第1148號中華民國95年6 月30日第一審判決（起訴案號：臺灣屏
東地方法院檢察署94年度偵字第5625號），提起上訴，本院判決
如下：
    主  文
原判決撤銷。
丁○○意圖為自己不法之所有，攜帶兇器，以強暴至使不能抗拒
，而取他人之物，處有期徒刑捌年。
    事  實
一、丁○○基於意圖為自己不法所有之強盜犯意，於民國94年11
    月1 日中午12時5 分許，駕駛機車行經屏東縣內埔鄉○○村
    ○○路4 巷23號後方戊○○所有之檳榔園工寮時，見戊○○
    1 人在內，竟走進工寮內，隨手自該工寮內，取得客觀上足
    以危害人之生命身體，依社會通常觀念可供兇器使用之水果
    刀（已丟棄，未扣案）1 支，繞到戊○○背後，以左手按住
    戊○○頭部，右手持刀勾勒住戊○○脖子，施強暴並嚇稱：
    「不要動，把錢拿出來。」等語，至使戊○○頭部歪轉向左
    後上方察看到丁○○之長相而不能抗拒，丁○○隨即以左手
    伸入戊○○之褲袋內取出戊○○（甫於同日向龍泉郵局提領
    ）之現金新臺幣（下同）12,000元，得手後迅即駕駛機車逃
    逸，贓款花用殆盡。
二、案經屏東縣警察局內埔分局移送台灣屏東地方法院檢察署檢
    察官偵查起訴。
    理  由
壹、程序方面:
一、按證據能力，乃證據資料容許為訴訟上證明之資格，屬證據
    之形式上資格要件；至證據之證明力，則為證據之憑信性及
    對於要證事實之實質上的證明價值。證據資料必須具有證據
    能力，容許為訴訟上之證明，並在審判期日合法調查後，始
    有證明力可言，而得為法院評價之對象。又刑事訴訟法第15
    6 條第1 項規定，被告之自白，非出於強暴、脅迫、利誘、
    詐欺、違法羈押或其他不正之方法且與事實相符者，得為證
    據。倘被告自白係出於前述之不正方法，或與事實不符，有
    一於此，即屬證據使用禁止範疇，應予以排除，不得採為判
    決之基礎。此項欠缺證據能力之自白，本不容許為訴訟上嚴
    格證明之資料，自非法院評價之對象，不生證明力之問題，
    尤無以其他證據補強之餘地，最高法院92年度台上字第4292
    號著有判決可資參照。本件被告丁○○於警詢中自白前揭全
    部犯罪事實，嗣原審法院因被告丁○○於準備程序時，以警
    詢中遭脅迫為由，抗辯該自白非出於任意性云云，並依檢察
    官之聲請，於審理期日先行調查而傳喚承辦警員李偉豪、吳
    國興到庭結證並接受交互詰問結果，認為本件自提解、指認
    、詢問及製作筆錄之全部過程中，尚無證據可認其自白係以
    不正方法取得，應認被告丁○○上開自白之任意性，尚無瑕
    疵。本件復經本院會同檢、辯、警 (李偉豪、吳國興）及被
    告勘驗被告之警詢錄音帶，該次警詢筆錄之製作，殊無瑕疵
    可言，指定辯護人即本院公設辯護人亦認無不當。被告濫事
    攻擊，並無可取。
二、按被告以外之人於偵查中向檢察官所為陳述，除顯有不可信
    之情況者外，得為證據，同法第159 條之1 第2 項定有明文
    。偵查中對被告以外之人（包括證人、鑑定人、告訴人、被
    害人及共同被告等）所為之偵查筆錄，或被告以外之人向檢
    察官所提之書面陳述，性質上均屬傳聞證據。惟現階段刑事
    訴訟法規定檢察官代表國家偵查犯罪、實施公訴，依法其有
    訊問被告、證人及鑑定人之權，證人、鑑定人且須具結，而
    實務運作時，檢察官偵查中向被告以外之人所取得之陳述，
    原則上均能遵守法律規定，不致違法取供，其可信度極高，
    職是，被告以外之人前於偵查中已具結而為證述，除反對該
    項供述得具有證據能力之一方，已釋明「顯有不可信之情況
    」之理由外，不宜以該證人未能於審判中接受他造之反對詰
    問為由，即遽指該證人於偵查中之陳述不具證據能力。本件
    證人即被害人戊○○、另證人警員溫文翰於檢察官偵查中所
    為之陳述均已具結以為可信性之擔保，被告復未曾提及檢察
    官在偵查時有不法取供之情形，依現有卷證，復難認有何顯
    不可信之情況存在，均應認為有證據能力。
三、按被告以外之人（包括證人、鑑定人、告訴人、被害人及共
    同被告等）於審判外之陳述雖不符刑事訴訟法第159 條之1
    至之4 等四條之規定，而經當事人於審判程序同意作為證據
    ，法院審酌該言詞陳述或書面陳述作成時之情況，認為適當
    者，亦得為證據；當事人、代理人或辯護人於法院調查證據
    時，知有刑事訴訟法第159 條第1 項不得為證據之情形，而
    未於言詞辯論終結前聲明異議者，視為有前項之同意，刑事
    訴訟法第159 條之5 定有明文。立法意旨在於傳聞證據未經
    當事人之反對詰問予以核實，原則上先予排除。惟若當事人
    已放棄反對詰問權，於審判程序中表明同意該等傳聞證據可
    作為證據；或於言詞辯論終結前未聲明異議，基於尊重當事
    人對傳聞證據之處分權，及證據資料愈豐富，愈有助於真實
    發見之理念，且強化言詞辯論主義，使訴訟程序得以順暢進
    行，上開傳聞證據亦均具有證據能力。本件證人戊○○於警
    詢中所為之陳述，其性質雖屬傳聞證據，當事人於原審及本
    院準備程序，均明示同意作為證據，本院審酌上開筆錄作成
    時，較無人情施壓或干擾，亦無不當取供之情形，認為以之
    作為本案之證據亦屬適當，是其於警詢中之證言自具有證據
    能力。
貳、實體方面:
一、訊據被告丁○○否認上揭犯罪，辯以有不在場之證明，遑論
    對被害人戊○○實施強盜行為。
二、經查:
  (一)被告於獲案之初，警詢時已直承本件強盜犯行，被告在檢察
    官偵查中謂：「我到警察局時筆錄就已經做好了，警察要我
    照著筆錄唸，而我之所以跟被害人戊○○『道歉』，是因為
    94年11月3 日我另外因搶奪案被捉捕，警察有打我一下，原
    本我就有跟員警表示這一件不是我做的，但警察說被害人明
    明指認是我做的，叫我承認就對了」云云，嗣又稱：「警察
    借提我到內埔分局之後，被害人來警局指認我，警察便帶我
    到現場模擬，還幫我戴上頭套，模擬完畢後就帶我到龍泉派
    出所吃飯，後來又到泰山派出所，接著再度回到現場模擬，
    看完現場才回內埔分局製作筆錄，我到現場時筆錄已經印在
    電腦螢幕上了，警察叫我照著電腦上的文字唸，不對的地方
    再稍微修改一下」云云。於原審審理時則稱：「警員在車上
    給我戴上頭套，說如果我不承認就要以電擊棒伺候，還說反
    正我已經犯下別件案子，多擔一件又有什麼關係」云云。原
    審審理時傳喚當時全程處理及負責製作筆錄之員警李偉豪、
    吳國興為證，經檢辯雙方交互詰問，均結證稱：「未讓被告
    戴頭套，亦未藉電擊棒來作為逼供手段」等語。又被告自承
    是在94年11月10日上午11時許遭借提至內埔分局，被害人則
    是在11時30分許，由龍泉派出所員警帶到分局指認被告並製
    作筆錄後隨即離去，中午12時許，員警帶同被告至被害人工
    寮模擬，之後帶往龍泉派出所吃午餐，再到泰山派出所，接
    著又回到現場模擬，最後才在下午2 時許，在內埔分局偵查
    隊製作筆錄，全程均是由員警李偉豪、吳國興及所屬小隊長
    負責，並由李偉豪、吳國興負責製作筆錄，時間安排上相當
    緊湊。又帶被告兩度進行現場模擬，可知員警事前對犯罪事
    實只有個輪廓，仍須藉現場模擬方能釐清案件疑點，時間不
    多加上案情不明的狀況下，怎可能事先製作好筆錄讓被告照
    著唸，如果筆錄疑點都能釐清，何須帶同被告進行複雜的現
    場模擬，製作筆錄後直接移送檢察官，被告又稱在「偵查室
    」刑求逼供，再讓被告照著筆錄逐字唸出即可，被告說詞如
    何自圓其說。另警員即證人李偉豪、吳國興否認讓被告戴頭
    套，縱或有之，此乃警政署下命所為，此為慣例，係在避免
    犯罪嫌疑人身分提前曝光，保護被告之顏面，避免影響其個
    人名譽，有利於被告。再者，本件被告犯案累累，為警局常
    客，對於警方偵辦手段自是知之甚稔，濫事爭辯，並不增加
    其罪責，希冀僥倖，不足為訓。被告於偵查中稱：「筆錄是
    員警預先寫好要他照著文字唸，雖然有錄音，但出現分歧的
    部分警員會將錄音機拿到桌子底下，讓聲音錄不到」云云，
    此與證人李偉豪、吳國興所述相左，究竟錄音機有無故意讓
    它錄不到聲音，抑或是錄到被告照著筆錄逐字唸，而未同步
    詢問及打字的情形，聆聽錄音帶內容即知，如果未同步訊問
    ，只會有被告答覆聲，不會同時出現打字聲，且被告所言亦
    會近乎一字不差的「照本宣科」。檢察官偵查中已勘驗過警
    詢錄音帶，並未發現任何不妥，況短短的筆錄何須花1 個小
    時以朗讀而錄音（筆錄製作係從下午2 時許起至3 時許止）
    ，被告虛誇之詞，全與事實不符；於本院準備程序，復經本
    院會同檢、辯、警（李偉豪、吳國興）及被告勘驗被告之警
    詢錄音帶，該次警詢筆錄之製作，殊無瑕疵可言，乃依法定
    程序製作，詢問與電腦打字同時進行，打字之速度自較說話
    之速度慢，故而有由被告重覆陳述之情，且其迭次陳述用詞
    及重點不盡一致，但無非力求完整，核其筆錄之記載，與被
    告之陳述意旨，並無二致。指定辯護人即本院公設辯護人全
    程鑑聽之後，亦認無不當，而詢問被告有無繼續勘驗之必要
    。被告濫事攻擊，並無可取。按被告之自白，非出於強暴、
    脅迫、利誘、詐欺、疲勞訊問、違法羈押或其他不當方法，
    且與事實相符者，得為證據，刑事訴訟法第156 第1 項定有
    明文。亦即被告之自白係出於自由意思，且與事實相符者，
    即有證據能力。自得採為本件判決之基礎。
  (二)證人即被害人戊○○於94年11月1 日中午12時許，在屏東縣
    內埔鄉龍泉郵局提領現金12,000元後，旋於94年11月1 日中
    午12時5 分許，返抵其上址檳榔園內工寮時，遭人持刀侵入
    壓制並強行自褲袋中取走該款，業據證人即被害人戊○○於
    警詢、偵查及審理中指證綦詳，而證人戊○○係於5 公尺距
    離內正面看見被告面貌，搶案發生後立即向警方報案，謂強
    盜其財物之人身高約168 公分、稍胖、皮膚稍白，相隔6 日
    即在警局由警方提供不同面貌嫌疑人多人之照片讓其指認，
    在警員未施加誘導之前提下，由證人戊○○主動認出被告，
    警員乃向檢察官聲請提訊被告，在警局時被害人戊○○進行
    當面指認程序，一樣清楚指認被告身分，時間距離事發當時
    僅9 日而已。警詢及偵查中俱稱：「該人 (歹徒）身材稍胖
    、頭帶藍色半罩式安全帽、白色上衣、黑色長褲、帶著眼鏡
    ，他一進來工寮及剛離去之際我都有正面看到他長相」等語
    ，原審審理時亦稱該人確實是在庭之被告。警方是提供6 個
    嫌疑犯照片讓被害人指認，證人戊○○審理時稱：「警方就
    指認過程並未不當誘導」等語，程序上殊無瑕疵。另被告雖
    堅認其他5 位長相與之有明顯差異，拿來比對甚不公平，然
    而仔細端倪，編號一照片中之人「許志田」，其正面照與被
    告長相其實頗有類似，警員應無刻意安排之行為介入。按人
    類之記憶，會隨時間之經過而變化，蓋從環境中擷取到片段
    線索，在進入記憶系統後，會與先前的知識與期待即已經儲
    存在記憶中的訊息產生交互作用。因此實驗心理學家認為，
    記憶是種整合的過程，是建構性和創造性的產物，而不是像
    錄影帶一樣的被動過程，即使審慎的觀察者，並且將某些事
    物或經驗以合理的方式準確地記下來，它們也不會完好如初
    地留存在記憶；況其他的力量會磨滅初始的記憶；隨著時間
    逝去，在適當的驅動下，或在引進干擾或衝突的情境片段時
    ，記憶的線索會改變，個人意識不到這改變，於是便真正開
    始相信自己對於從未發生的事件的記憶；且記憶不只會消褪
    ，也會增長，即會褪去的是一開始的觀念與該事件真實的經
    歷，但每次要將事件喚取出來，便得重建記憶，而每回憶一
    次，記憶都可能因為後續事件、其他人的回憶或建議、進一
    步的了解、或新增的內容，而起變化，此為心理學家研究之
    共通結論。是事後之指證，應嚴格遵守避免指認錯誤之原則
    ，尤以單一或同一特定人之指認，更難期其正確無誤，必真
    人列隊，或多張照片指認，始能達正確指認之效果。本件警
    方所提供之指認，已符合此一要件。其指認自屬可信。被害
    人是否係因「口音」及長相認出被告，警詢時證人戊○○係
    謂：「係因為他的臉型、口音才認出他，他還跟我『道歉』
    」等語；偵查中改稱：「當時被告並未跟我說過話，在警局
    指認時也沒跟我『道歉』」等語，至於被告有無對之稱：「
    如你錢不拿出來，就讓你死」等語，經檢察官提示後，改說
    「有」；審理時則謂：「他沒跟我說過話，也沒『道歉』」
    等語。查被害人審理時表示被告當時並沒有說話，核與行為
    人犯案快速，隨即逃逸之態樣較為相符，亦即持刀架住被害
    人脖子後立刻伸手進被害人口袋強盜金錢後離開之情節吻合
    ，故歹徒未出言恫嚇的說法，較為可信，警局證述不免有「
    誇張」之虞。另被告偵查中供稱：「我並沒有跟他『道歉』
    ，只是在警察要求下向他『鞠躬』」等語，被告是以鞠躬之
    方式道歉，嘴巴未說出隻字片語，無怪乎被害人認為被告並
    未跟他道歉。另就歹徒強盜財物之經過情節如何，證人戊○
    ○初於警詢中表示：「被告係一手拿刀，一手按住我的頭，
    並伸手取我褲袋內的錢」云云；於原審法院審理時稱「被告
    用右手（持）芒果刀勒住我的脖子，左手搶 (強取）我左邊
    口袋的錢」、「被告當時用刀子勒住我脖子」等語，前後說
    詞，文字記述雖然不同，語意則無二致。況證人之陳述有部
    分前後不符，或相互間有所歧異時，究竟何者為可採，法院
    仍得本於自由心證予以斟酌，非謂一有不符或矛盾，即應認
    其全部均為不可採；苟其基本事實之陳述，果與真實性無礙
    時，仍非不得予以採信（最高法院95年度台上字第453 號判
    決參照）。證人戊○○為21年3 月7 日出生之人，有年籍資
    料在卷可證，案發時年逾古稀，所受教育不高，以其年齡、
    身體狀況，對本案偶發瞬間之兇險過程，驚恐之餘，難以期
    待其對事發過程能觀察及記憶「精確無誤」，然其指認及指
    訴被告犯罪要旨，前後並無二致，自不能否定其證言之可信
    度。證人戊○○於警、偵訊中，對於歹徒作案時所駕機車之
    顏色雖有「藍色」及「茄子色」（紫色）等兩種說法，就車
    號部分，則均表示數字部分前2 碼為「90」，然不論何者，
    均與卷附照片所示，被告丁○○於事發當日及平常所騎，登
    記為其母陳美鳳所有之車號J2A-763 號，「銀色」重型機車
    不符。然「藍色」及「茄子色」（紫色）仔細比對確可區分
    ，然民間老人對此殊無細分之習性。又依照被告母親名下車
    輛車籍資料顯示，其名下確實有藍色機車，車牌號碼亦有「
    90」兩個號碼，足徵被害人所述並非憑空杜撰，與被告家中
    之機車有極密切之關聯性。又其作案時所戴安全帽，在94年
    11月3 日另犯搶奪案時為警查扣，亦是藍色半罩式安全帽，
    與被害人所述相同。另「丁○○基於意圖為自己不法所有之
    搶奪犯意，於94年10月6 日中午12時55分許，騎機車行經陳
    邱春蓮位於屏東縣九如鄉○○村○○路81號前時，佯以找人
    為由呼喊，並趁陳邱春蓮外出查看不注意時，徒手壓住陳邱
    春蓮之脖子，搶奪其掛於脖子上之金項鍊一條，得手後隨即
    逃逸，並典當予屏東市某處當鋪。嗣經警循線查獲。」移送
    臺灣屏東地方法院併94年度訴字第1142號案辦理。足徵被告
    一貫作案之手法係騎機車逡巡找尋下手對象，隨機及突發性
    使用物理上強制力之犯罪習慣，僅或有使對方達到不能抗拒
    之程度或無此情形之別而已。
  (三)被告舉其母陳美鳳為證，證明其案發時間前後均與母親一起
    ，不可能至犯罪現場犯案，證人陳美鳳之證述大致為：「被
    告從94年10月中旬開始，幾乎每天清晨5 時許起至下午3 時
    許止都跟我一起發海報（應是指「傳單」），案發94年11月
    1 日當天被告都跟她一塊在屏東市建國市場那邊發家樂福海
    報，上午11時左右他們有經過屏東縣長候選人宋麗華競選總
    部，被告當時曾和一位身穿競選總部背心之人在聊天，中午
    便共同進餐，直到下午3 時許發完海報止，被告都沒離開過
    我」云云。被告就當天行蹤，於偵查中係稱：「那天中午我
    在屏東市○○路及四維路發海報，只有發過那一天而已，當
    天還遇到民生派出所的溫姓警員」云云；證人溫文翰則證稱
    ：「該次縣長選舉伊係擔任候選人宋麗華之隨扈，當天上午
    候選人宋麗華之拜票行程是在建國市場那邊，因離家近就回
    去小解，一出門沒多久剛巧遇到被告坐在機車上與一名男子
    聊天，該處離候選人宋麗華位於自由路明正國中附近之競選
    總部有好一段距離」等語。比對證人陳美鳳、溫文翰與被告
    之說詞研析，(1)證人陳美鳳泛稱被告「一整年」隨母在屏東
    境內發海報，到94年10月中旬左右被告吸毒被捉，即遭老闆
    辭退，之後被告就私下跟之一起發海報，直至94年11月3 日
    被告因連續搶奪案件被逮捕羈押，此間被告每天清晨5 時許
    起至下午3 時許止，均隨母發海報，惟被告偵查中曰：「我
    只有發過那一天的海報」。(2)證人陳美鳳稱：「案發那天與
    被告在建國市場發海報時有經過宋麗華的競選總部」云云，
    惟證人溫文翰曰：「建國市○○○○○路上宋麗華競選總部
    很遠」等語，攤開地圖一覽，建國市場位於屏東火車站左後
    方，如以火車站做中心點，自由路的明正國中係在斜對角，
    兩者間顯有一段距離，查訪結果宋麗華競選總部確實在明正
    國中對面，在建國市場發海報根本不可能經過該競選總部。
    (3)證人陳美鳳所謂：「被告當時曾在競選總部前跟身穿競選
    背心之人聊天」云云，證人溫文翰曰：「被告當時是坐在機
    車上和一個男子聊天，我當時自拜票隊伍中脫隊，未跟任何
    輔選人員在一起」等語，既然談話地點不在競選總部前面，
    亦未有輔選人員在場，被告根本不可能和身穿競選背心之人
    聊天。(4)證人即警員溫文翰於原審交互詰問程序中，結證稱
    ：「我接近上午11點左右行至住家附近，所以回家小解，步
    出家門沿建華一街出來左轉，過兩、三個路口處時遇到被告
    ，時間大約接近11點左右，看見被告跟一個男子在路邊聊天
    ，因為之前同事以被告涉犯搶奪案件曾經逮捕過他，故認得
    他，就跟他說不要再犯案，被告就指著機車腳踏墊，說在發
    傳單，要我放心」等語，並針對卷附之通聯紀錄，證人溫文
    翰證稱：「當天上午11時33分我有打電話給妻子，約在此20
    幾分鐘之前遇到被告」等語，然依照證人溫文翰之全部證述
    意旨，乃係返家小便之後出家門遇見被告，時間是接近上午
    11時，而建華一街係位於公勇路及四維路中間，距離頗近，
    果證人溫文翰一出家門過2 、3 個街口就遇到被告，時間也
    應在上午11時左右，且通聯紀錄顯示，證人溫文翰「上午10
    時餘」和候選人宋麗華拜票隊伍脫離，宋麗華司機周瓊瑤乃
    致電證人溫文翰，兩相比對，時間應是以接近11時許為可採
    。證人陳美鳳乃被告之母，母為子隱，人情之常，所述與實
    情相悖，自非可取。95年10月24日本院審理時再度經核辯雙
    方交互詰問證人警員李偉豪、吳國興、溫文翰、證人即候選
    人宋麗華之助選員警丙○○ (即陳偉廷）、證人即被害人戊
    ○○。據溫文翰結證稱: 「在屏東市建國市場有看到被告停
    在路邊與朋友說話。坐在機車上，機車上的腳踏板有傳單，
    傳單是以紙箱裝著。我問他現在作何事，他說在發傳單，我
    對他說要好好做人。大約是11點至12點，與被告話別後，我
    有和我太太通電話，其時為11時33分，騎機車從建國市場至
    被害地點（屏東縣內埔鄉龍泉村）如交通順暢時速60公里的
    話大約20至30分就到了。」等語。證人陳偉廷結證稱: 「94
    年間任屏東縣長候選人宋麗華助選員，94年11月1 日到建華
    一街拜票有遇到被告。當時為早上11時許，快到40分鐘左右
    ，因為當時要回去吃飯，所以確定是在40幾分的時候，我有
    拉被告的手，然後又和被告談天問他現在作何事，大約11時
    40幾分的時候分手。建華一街拜票大約2 個小時，接近吃午
    飯，所以才沒有再和被告繼續聊天，大約聊天幾十分鐘。警
    員是隨宋麗華在最後面，被告和警員說完話我才和被告說話
    ，並介紹給宋麗華。我都有戴手錶。」證人即被害人戊○○
    結證稱: 「歹徒白胖，警察有拿多張照片讓我指認，臉形、
    身體都有看。被告在分局的時候有對我認錯。我看照片就可
    以確定何人，指認在庭的被告胖胖的沒有錯。被告自後面抱
    住我，我轉頭向上面看，他拿刀子架在我脖子上。不會冤枉
    被告，一年多前被告在內埔分局向警察下跪，不是對我下跪
    。」等語。證人乙○○○○結證稱: 「被害人到警局指認的
    時候，被告向被害人半跪及道歉非我命令被告為之，乃被告
    自己這樣做的。」等語；證人甲○○○○結證稱: 「有看到
    被告在分局，半跪對被害人說『阿伯仔不好意思』被害人進
    來，被告就對被害人這樣說。被告的動作很突然。」等語。
    本院所證各詞，警員溫文翰先前所證「當天上午11時33分我
    有打電話給妻子，約在此20幾分鐘之前遇到被告」等語，足
    徵警員溫文翰與被告話別係在11時十幾分左右。緊接著證人
    即宋麗華之助選員陳偉廷始有與被告之談話及介紹之機會，
    在競選拜票過程中，行程至為匆促，競選團隊如流水般沿街
    拜票，證人陳偉廷斷不可能與競選主角宋麗華及與之形影不
    離之隨扈 (貼身護衛）警員溫文翰離去後，仍留在現場介紹
    被告與縣長候選人宋麗華聊天迄11時40分許始分手。益證證
    人陳偉廷所言11時40分許始與被告分手云云為不可信。有關
    「道歉」一節，被告及被害人並警員先後多次所陳，或言下
    跪，或言無下跪，或言有道歉，或言無道歉，或言係被告向
    被害人為之，或言係被告向警員為之，不一而足，綜合上揭
    各情研析，當如證人乙○○○○所證「被害人到警局指認的
    時候，被告向被害人半跪及道歉非我命令被告為之，乃被告
    自行為之。」及證人甲○○○○所證「有看到被告在分局，
    半跪對被害人說『阿伯仔不好意思』被害人進來，被告就對
    被害人這樣說。被告的動作很突然。」等語。屬被告向被害
    人老先生彎腰屈膝採低姿態之致歉，為合乎實情可信。
  (四)被告又曾為下列搶案。即台灣屏東地方法院94年度訴字第11
    42號案「(1)94年9 月20日上午6 時許在屏東縣屏東市○○路
    191 巷43號前，被告丁○○駕駛機車與被告林慶鐘互載，行
    經左開地點，由林慶鐘先將機車停放於路邊轉角處等待，丁
    ○○則下車，走向被害人劉群興，趁被害人不注意時，徒手
    搶奪被害人掛於脖子上之龍型金牌金項鍊，得手後迅即跑到
    機車處跳上機車，由被告林慶鐘騎機車搭載被告丁○○逃逸
    。(2)94年9 月25日下午1 時30分許在屏東縣屏東市○○里○
    ○路一六０巷口被告丁○○將所駕駛之機車停於路旁，再下
    車接近被害人董娟娟，趁其不注意時，徒手搶奪被害人掛於
    脖子上之金項鍊，得手後迅即跑到機車處騎車逃逸。(3)94年
    9 月3 日下午6 時許在屏東縣屏東市○○路仁愛國小天橋下
    駕駛機車經過被害人，趁其不注意時，徒手搶奪其掛於脖子
    上之金項鍊，得手後隨即逃逸。(4)94年10月3 日上午8 時30
    分在屏東縣屏東市○○路與杭州街口搭載陳智明（不知情）
    所駕駛機車經過被害人林員身旁時，徒手搶奪被害人掛於脖
    子上之金項鍊，得手後隨即逃逸。(5)94年10月5 日上午7 時
    40分在屏東縣屏東市○○街與王厝巷口走路接近被害人沈會
    仔身旁，趁被害人不注意時，徒手搶奪被害人掛於脖子上之
    項鍊，得手後隨即逃逸。(6)94年11月3 日上午9 時50分許在
    屏東縣高樹鄉○○村○○路建設巷七號駕駛機車尾隨被害人
    潘許三鳳，佯裝問路進入被害人住處，趁被害人不注意時出
    手搶奪其佩戴於脖子上之金項鍊。」等情。被告並直承此部
    分，已經台灣屏東地方法院判處有判徒刑2 年，強制工作2
    年。參照被告之前科紀錄，臚列多起竊盜及搶奪紀錄，其中
    搶奪犯行部分，其行為態樣無非駕駛機車四處逡巡，索定目
    標下手，不無施予被害人一定程度之物理上強制力，而本件
    被告之所以出現強盜犯行，有其前因後果，在被害人戊○○
    剛自龍泉郵局提領金錢返回工寮，進入不久，即遭被告侵害
    ，顯係先前目睹被害人領款離去之景象，而尾隨被害人返回
    工寮，趁被害人在工寮內簡易廚房洗米作飯，見一旁就放了
    作案用刀子乙把（芒果刀），被告乃遽然萌生強盜犯意，隨
    手自該工寮內，順勢拿起該刀架在被害人脖子上行劫，與上
    揭「(6)」部分之搶奪犯行「尾隨被害人返家」「佯以問路而
    進入被害人住處」「動手抓被害婦女衣領，搶奪其佩戴於脖
    子上之金項鍊」之手法如出一轍。
  (五)如前所述，證人溫文翰係於接近11時許，在其屏東市住處出
    家門後過2 、3 個街口就遇到被告，即接近上午11時被告與
    證人溫文翰在屏東市相見，本件係94年11月1 日中午12 時5
    分許，在屏東縣內埔鄉○○村○○路4 巷23號後方戊○○所
    有之檳榔園工寮強劫，該現場距前述被告丁○○與證人溫文
    翰相遇地點，就熟知路徑並以時速40至50公里車速騎車之人
    而言，亦有約20至30分鐘之路程等情，業據證人溫文翰於原
    審法院審理時結證在卷。證人即被害人戊○○遭強盜之12,0
    00元現金，係在案發前5 分鐘甫自郵局提領返回，即在距其
    檳榔園工寮不遠之郵局提領返回檳榔園工寮，被告原既係駕
    駛機車四處逡巡尋找目標下手，詳如前述被告各前科案例，
    自上許11時十幾分至中午12時5 分許，又有長達50分之時間
    ，時間餘裕，自不待言。
  (六)本件被害人戊○○於94年11月1 日中午12時許，在屏東縣內
    埔鄉龍，泉郵局提領現金12,000元後，旋於同日中午12 時5
    分許，返抵其上址檳榔園內工寮時，遭被告持刀侵入壓制並
    強行自褲袋中取走該款，業據證人戊○○於偵查中及法院審
    理時證述在卷。
三、按刑法第321 條第1 項第3 款所謂之兇器，其種類無限制，
    但必客觀上足對人之生命、身體、安全構成威脅，具有危險
    性，且依社會通常觀念係可供兇器使用者，始足當之（最高
    法院79評評評年臺上字第5253號判例意旨參照）。核被告丁
    ○○意圖為自己不法所有之強盜犯意，於94年11月1 日中午
    12時5 分許，攜帶客觀上足以危害人之生命身體，依社會通
    常觀念可供兇器使用之水果刀，在屏東縣內埔鄉○○村○○
    路4 巷23號後方戊○○所有之檳榔園工寮，自戊○○背後，
    以左手按住戊○○頭部，右手持刀勾勒住戊○○脖子，施強
    暴並嚇稱：「不要動，把錢拿出來。」等語，至使戊○○頭
    部歪轉向左後上方察看到丁○○之長相而不能抗拒，丁○○
    隨即以左手伸入戊○○之褲袋內取出戊○○（甫於同日向龍
    泉郵局提領）之現金12,000元，係犯刑法笫328 條第1 項之
    強盜罪而有同法第321 條第1 項第3 款之情形，應論以同法
    第330 條第1 項之攜帶兇器強盜罪。
四、原審不察，為被告無罪之判決，自屬違誤，檢察官上訴，指
    摘原判決不當，為有理由，應由本院撤銷改判。爰審酌被告
    正值盛年，身材魁偉孔武有力，不思正當工作獲取報酬，竟
    攜帶兇器強盜古稀老人財物，嚴重危害他人人身安全、財產
    法益及社會治安，更造成被害人精神創傷甚鉅，參酌其犯罪
    所得財物現金12000 元，犯後飾辯之態度等一切情狀，量處
    如主文所示之刑。
據上論斷，應依刑事訴訟法第369 條第1 項前段、第364 條、第
299 條第1 項前段，刑法第330 條第1 項，判決如主文。
本案經檢察官邱榮藏到庭執行職務。
中    華    民    國    95    年    10    月    31    日
                  刑事第二庭    審判長法  官  林正雄
                                      法  官  黃壽燕
                                      法  官  陳啟造
以上正本證明與原本無異。
如不服本判決應於收受本判決後10日內向本院提出上訴書狀，其
未敘述上訴理由者，並得於提起上訴後10日內向本院補提理由書
狀（均須按他造當事人之人數附繕本）「切勿逕送上級法院」。
中    華    民    國    95    年    10    月    31    日
                                      書記官  黃琳群
附錄本判決論罪科刑法條：
中華民國刑議議議法第330條第1項
犯強盜罪而有第321 條第1 項各款情形之一者，處7 年以上有期
徒刑。


司法院資訊處製作；財團法人民間司法改革基金會備份。
